行　政　法　院　判　決　　　　　　　　　　　　　　八十七年度判字第五四二號
　　原　　　告　甲○○
　　被　　　告　財政部臺灣省南區國稅局
右當事人間因綜合所得稅事件，原告不服行政院中華民國八十六年十二月十日台八六
訴字第四八四二三號再訴願決定，提起行政訴訟。本院判決如左︰
　　主  文
原告之訴駁回。
　　事  實
緣原告係台南市私立志成汽車駕駛短期職業補習班（以下簡稱志成汽車駕駛補習班）
之負責人，其八十三年度綜合所得稅結算申報，列報該補習班之所得即其他所得新台
幣（下同）○元。被告依八十三年度補習班、安親班業務狀況調查紀錄表及原告帳證
資料核定該補習班全年業務收入二○、五六八、○○○元，全年所得額三、九○○、
○九三元，併計原告八十三年度綜合所得總額。原告就其他所得中關於一七○期Ｂ、
Ｃ二班收入一、○八八、○○○元部分不服，申請復查結果，未獲變更，遂循序提起
行政訴訟。茲摘兩造訴辯意旨於次：
原告起訴意旨及補充理由略謂：一、原告自民國六十九年六月起設立志成汽車駕駛補
習班，迄今已逾十七年，且已開班至一百九十八期，每期駕駛訓練為時五周後結業，
即列駕訓班學員名冊向公路局台南監理站報考駕駛執照；是以，每年年初駕駛補習班
即將全年開班日期表向監理站報備以供排定駕駛執照考試之日期；因此，補習班全年
招收之學員、期數、日期均係固定，自開班以來均按規定於申報所得稅期間每年一月
一日起至十二月三十一日止報考駕照期數之學員人數、費用列明申報繳稅，迄今尚無
短報之情事；準此，有爭執之第一七○期Ｂ、Ｃ二班分別於八十四、一、十一及八十
四、一、二十三結業報考駕照，自應列入八十四年綜所稅申報之範圍內，此有該補習
班八十一年至八十四年班期分配表及經被告驗印之學費收入明細表可資證明；況原告
已於八十五年三月間就上開二班學費收入申報繳稅在案，則被告竟將第一百七十期Ｂ
、Ｃ二班應屬八十四年度之學費收入硬是提前編入八十三年度之收入而核課所得稅，
致使原告蒙受雙重課稅之不合理待遇。二、又依印花稅彙總繳納辦法第五條規定「公
私營業或事業組織彙總繳納印花稅者，其經核准總繳印花稅之憑證，應以每二月為一
期，分別於每年一月、三月、五月、七月、九月、十一月之十五日前，自行核算應納
或代扣印花稅款，填具繳款書，逕向公庫繳納，並應於同一期限內，填具印花稅總繳
申報表，向所在地主管稽徵機關申報」，從而，補習班如辦理印花稅總繳，也須以結
業人數彙報總繳，則一七○期Ｂ、Ｃ二班既分別於八十四、一、十一及八十四、一、
二十三結業並確定結業人數，則依前開法條規定，上開二班之學費收入亦應列入八十
四年度申報，方屬正當。三、況被告將原屬八十四年度結業之一七○期Ｂ、Ｃ二班之
人數認定為一三六人，亦與該補習班向監理站申報之一一八人不合，此請向台南監理
站函查即可得知，又因補習班之收入屬原告個人所得，如將應屬八十四年度之一七○
期Ｂ、Ｃ二班之學費收入列入八十三年度，將造成原告申報稅率累進至四十，與原
先之三十相差十，致造成原告重大之損失。四、原告開設之補習班自開班以來，
並未有於開訓時收足學費之規定，且受訓學員往往有中途退訓之情況發生，故未到結
業報考駕照時期無法確定學員人數、學費數額，則再訴願決定機關竟率以「駕駛訓練
班均係於開訓時收足學費，乃不爭之事實」為由，未予撤銷原處分，實有未洽。五、
駕駛補習班之學員在未取得駕照前，若欲退訓，則學習契約不成立，依規定，應返還
其應得退之學費，否則應繼續教習至其取得駕照為止，故收費人數本至結業時，方得
統計入帳，非如一般學科補習班。六、被告答辯理由謂「駕駛訓練班均係於開訓時『
收足』學費，乃『不爭』之事實」，有認定事實不依證據之違誤。七、如依被告所稱
之「不爭事實」推論而言，則原告於八十二年十二月開訓，八十三年元月結訓之各班
，其學費收入均應列於八十二年度申報，始為「合法」，惟就該部分，被告已列入八
十三年度計算綜合所得稅，今又將八十四年一月結訓之第一七○期Ｂ、Ｃ二班列入八
十三年度計算綜所稅，致使原告八十三年度之「所得」遽增，此豈非重複課稅？請判
決撤銷一再訴願決定及原處分等語。
被告答辯意旨略謂︰一、一七○期Ｂ、Ｃ兩班，係分別自八十三年十二月八、二十日
開訓至八十四年一月十一、二十三日結訓，雖跨越二個課稅年度，惟駕駛訓練班均係
於開訓時收足學費，而綜合所得稅之課徵係採收付實現制，是系爭之學費收入，應歸
屬八十三年度，不容置疑，然原告將其列報為八十四年度收入，自屬錯誤，原核定予
以轉正，於法並無不合，至誤列八十四年度之學費收入隨結轉而遞減，當不致造成重
複課稅，縱屬實情，亦屬另案由原告向被告申請更正事項，核非本案所應審究。二、
印花稅及所得稅之申報、課稅、各有其法定程序，而兩稅之情形各別，其適用之法定
程序，自不容有所假借。三、原告開設之補習班所提示一七○Ｂ期學員結業名冊內列
學員人數為七七人，另第一七○Ｃ期學員結業名冊內列學員人數為五九人，合計一三
六人，是原核定並無錯誤，第查所得稅之課徵，以一曆年度作為計稅期間，凡屬該年
度內之收入及費用，均須併入計算其所得額，而非以累進稅負為依歸。四、駕訓班之
收費，均於開訓時收足學費，乃屬不爭事實。而原告訴稱理由，乃少數個案，又未能
提示向學員收入之收據及相關證明文件供核，以實其說，空言爭辯，不足採。請判決
駁回原告之訴等語。
　　理  由
按「私人辦理之補習班、幼稚園、托兒所、養護、療養院（所），不符合免稅規定者
，其所得之查核準用本辦法。」「執行業務者應依所得稅法第十四條第一項第二類第
二款規定，至少設置日記帳一種，詳細記載其業務收支項目，並應按會計事項發生之
次序逐日登帳，至遲不得超過十日，帳簿使用前應送主管稽徵機關登記驗印。」「執
行業務者於規定期限內辦理結算申報並能提供證明所得額之帳簿、文據調查者，其執
行業務所得，應依帳載核實認定。其未依規定提供調查者，應依所得稅法第八十三條
及同法施行細則第十三條規定訂定之收費及費用標準核定其所得額。」執行業務者應
於執行業務收入實現時列帳記載，為行為時執行業務所得查核辦法第二條第二項、第
六條第一項前段、第八條前段及第十條第一項前段所規定。本件原告八十三年度綜合
所得稅結算申報列報志成汽車駕駛補習班學員二、二五二人、業務收入一四、九○五
、八○○元。被告依原告向臺灣省公路局嘉義區監理所台南監理站報備之學員結業名
冊，查得尚有一六四Ａ、Ｂ、Ｃ三期學員計一八三人，一七○Ｂ、Ｃ兩期學員計一三
六人，合計三一九人之收費未列計業務收入，另原告申報每期每人平均收費六、六一
九元亦屬偏低，其復未能提示收費憑證或折扣證明供核，乃依同業一般收費每期每人
八、○○○元核算，核定全年業務收入二○、五六八、○○○元。原告不服，以一七
○Ｂ、Ｃ兩期係八十三年十二月招生，八十四年一月結訓，該二期學費收入一、○八
八、○○○元已列報於八十四年度綜合所得稅，請免列入八十三年度課稅云云，申請
復查，被告認綜合所得稅之課徵係採收付實現制，駕駛訓練班均係於開訓時收足學費
，乃不爭之事實，原告復未能提示收費收據及相關證明文件供核，乃未准變更。原告
訴稱：系爭之第一七○期Ｂ、Ｃ二班分別於八十四、一、十一及八十四、一、二十三
結業報考駕照，自應列入八十四年度綜合所得稅申報之範圍，況原告已於八十五年三
月間就上開二班學費收入申報繳稅在案，被告竟將應屬八十四年度之學費收入硬是提
前編入八十三年度之收入而核課所得稅，致使原告蒙受雙重課稅之不合理待遇；一七
○期Ｂ、Ｃ二班既分別於八十四、一、十一及八十四、一、二十三結業並確定結業人
數，依印花稅彙總繳納辦法第五條規定之申報彙總繳納印花稅期限，上開二班之學費
收入亦應列入八十四年度申報，方屬正當；被告將原屬八十四年度結業一七○期Ｂ、
Ｃ兩班之人數認定為一三六人，亦與該班向監理站申報之一一八人不合，如將應屬八
十四年度之一七○Ｂ、Ｃ二班之學費收入列入八十三年度，將造成原告申報稅率累進
至四十，與原先之三十相差十，致造成原告重大之損失；原告自開班以來，並
未有於開訓時收足學費之規定，且受訓學員往往有中途退訓之情況發生，故未到結業
報考駕照時期無法確定學員人數、學費數額云云。惟查原處分卷附原告之系爭一七○
期Ｂ、Ｃ二班學員結業名冊，該二班分自八十三年十二月八日及二十日開訓至八十四
年一月十一日、二十三日結訓，雖跨越二課稅年度，然駕駛補習班之一般習慣通例皆
於開訓時收足學費，原告亦未提出其於八十四年度始為收費之證明，則被告認定其於
八十三年收費，要無不合，而綜合所得稅之課稅係採收付實現制，系爭學費應歸屬八
十三年度之收入，然原告將之列為八十四年度收入，即屬有誤，被告予以轉正，亦無
不合。至誤列為八十四年度之學費收入，則隨結轉而遞減，不生重複課稅之問題，其
餘年度苟有類此情形，亦屬原告得向被告申請更正之事項。次按印花稅及所得稅之申
報、課稅、各有其法定程序，而兩稅之情形各別，本件係所得稅之申報，原告引用印
花稅法之規定，自無從資為其有利之認定。再查前述第一七○期Ｂ、Ｃ二班學員結業
名冊，其中一七○Ｂ期學員結業名冊列載結業學員人數為七十七人，第一七○Ｃ期學
員結業名冊列載結業學員人數為五十九人，合計一三六人，原告訴謂僅一一八人，核
與其所提具之結業名冊記載不符，尚無足採。又所得稅之課徵，以一曆年度作為計稅
期間，凡屬該年度內之收入及費用，均須併入計算其所得額，至稅率之多寡係法律規
定之結果，難謂原告受有損失。綜上原告所訴各節，均無可採。原處分（復查決定）
揆諸首揭規定，洵無違誤。一再訴願決定遞予維持，俱無不妥。原告起訴論旨，非有
理由，應予駁回。
據上論結，本件原告之訴為無理由，爰依行政訴訟法第二十六條後段，判決如主文。
中    華    民    國     八十七      年      四      月       二        日
                    行 政 法 院 第 一 庭
                                審 判 長 評  事      高  秀  真
                                         評  事      彭  鳳  至
                                         評  事      黃  合  文
                                         評  事      藍  獻  林
                                         評  事      黃  璽  君
右  正  本  證  明  與  原  本  無  異
                                         法院書記官  彭  秀  玲
中    華    民    國     八十七      年      四      月       三        日
